最高法院民事判決　　　　　　　　　　　　　　　八十八年度台上字第二八三三號
　　上 訴 人　甲○○
　　被上訴人　乙○○
右當事人間請求土地所有權移轉登記事件，上訴人對於中華民國八十七年三月二十三
日台灣高等法院高雄分院第二審更審判決（八十六年度重上更(二)字第四四號），提起
上訴，本院判決如左：
    主  文
上訴駁回。
第三審訴訟費用由上訴人負擔。
    理  由
本件被上訴人主張：上訴人先後於民國六十五年十二月十二日與伊，及六十六年六月
一日與伊及訴外人盧有智訂立合建契約，約定由上訴人提供其所有坐落高雄縣鳥松鄉
○○○段九八一地號（嗣分割出如第一審判決附表二所示之十二筆土地）及九八○地
號（嗣分割出如第一審判決附表一所示之三筆土地）土地，由伊及盧有智出資，雙方
合建房屋，按比例分配房屋。依合約約定，伊於房屋建造完畢，交付上訴人後，上訴
人即應將伊分得之土地所有權移轉登記與伊。茲房屋建造完成，雙方並已交付分配完
畢，上訴人卻拒絕辦理土地所有權移轉登記。伊曾於八十一年間另案起訴請求上訴人
將九八○之一地號等二十一筆土地移轉登記與伊，業經判決伊勝訴確定在案，嗣復發
現尚有如第一審判決附表一、二所示之系爭土地尚未辦理所有權移轉登記等情。爰求
為命上訴人將第一審判決附表一所示系爭土地所有權移轉登記與伊及訴外人盧有智公
同共有，將第一審判決附表二所示系爭土地所有權移轉登記與伊所有之判決（第一審
駁回被上訴人之請求，被上訴人提起上訴，原審就其中如第一審判決附表二所示九八
一之三一、九八一之二七、九八一之三○地號三筆土地部分，駁回上訴人之上訴，就
其餘十二筆土地部分，廢棄改判被上訴人勝訴，被上訴人就其敗訴部分，未聲明不服
，上訴人就其敗訴部分，提起第三審上訴）。
上訴人則以：系爭土地上之房屋，分別於六十七年九月一日前、六十七年十二月十二
日前完工，自完工之時起即得請求上開土地移轉登記，被上訴人遲至八十三年一月二
十九日始提起本件訴訟，已逾十五年，其請求權已因罹於時效而消滅，自不得為本件
之請求。又其中九八一之二七、九八一之三○、九八一之三一地號三筆土地，依約係
分歸伊所有，被上訴人請求移轉此三筆土地所有權，亦無理由。訴外人盧有智與被上
訴人共同合夥出資，在伊所提供之土地上出資興建房屋，所配取之房地為其二人公同
共有，僅由被上訴人一人提起本件之訴，當事人之適格自有欠缺，且沒有證據證明盧
有智現仍生存而得為權利主體，被上訴人請求法院判令所有權移轉登記予被上訴人及
盧有智公同共有，亦難謂合法等語，資為抗辯。
原審依審理之結果，以﹕按以公同共有之財產為訴訟標的，固應得公同共有人全體之
同意，但不動產之公同共有人若僅甲、乙二人，而甲又所在不明，事實上無從取得其
同意，則乙就公同共有不動產之全體利益計，對於第三人為回贖之請求，要難謂為當
事人不適格，司法院院字第一四二五號著有解釋。查本件被上訴人及訴外人盧有智與
上訴人訂立合建契約，由被上訴人與盧有智共同合夥出資興建房屋在上訴人所提供之
土地上，其所配取之房地屬被上訴人與盧有智公同共有，為兩造所不爭執。而盧有智
於民國七十年出境至日本東京後，即所在不明，有戶籍謄本在卷（一審卷第一宗七十
頁）可稽，並經台灣高等法院高雄分院審理另案八十二年重上字第七六號事件時向內
政部警政署入出境管理局函查盧有智出入境資料，經該局以境信昌字第○七三號函
覆在卷（原審更二字卷七六頁）。又訴外人陳振銘等人另案訴請包括本件兩造及盧有
智所有權移轉登記事件中，盧有智亦經認定所在不明，而以公示送達方式為之，並有
臺灣高雄地方法院八十年訴字第一五六○號民事判決在卷（同卷八一頁）可稽。被上
訴人前另案訴請上訴人所有權移轉登記事件，亦經法院認定盧有智所在不明，無法得
其同意，而准由被上訴人提起該訴訟，並准許由上訴人移轉土地所有權予被上訴人及
盧有智公同共有，有臺灣高雄地方法院八十一年重訴字第一○一號、台灣高等法院高
雄分院八十二年重上字第七六號民事判決及其確定證明書在卷（同卷六四至八十頁）
可稽。本件由被上訴人一人起訴，請求上訴人移轉土地所有權予被上訴人及盧有智公
同共有，尚難謂當事人之適格有欠缺。又盧有智為所在不明，在未受死亡宣告前，不
能謂其已失權利主體之能力，上訴人抗辯本件僅由被上訴人一人起訴，當事人不適格
，且盧有智不能為權利之主體云云，並無可取。被上訴人主張上訴人先後於六十五年
十二月十二日與被上訴人，及於六十六年六月一日與被上訴人及盧有智簽訂合建房屋
契約書，約定由上訴人提供其所有坐落高雄縣鳥松鄉○○○段九八一地號及九八○地
號土地，由被上訴人及盧有智出資合建房屋，雙方按比例分配房屋，於房屋建造完畢
交付予上訴人後，上訴人即應將被上訴人分得房屋之基地辦理所有權移轉登記。嗣九
八一地號土地分割出如第一審判決附表二所示之十二筆土地，九八○地號土地分割出
如第一審判決附表一所示之三筆土地，仍登記為上訴人所有等事實，業據提出合建房
屋契約書、土地登記謄本在卷（一審卷八至十二、二四至五三頁、一六六至一七一頁
）為證，且為上訴人所不爭執，自可信為真實。被上訴人主張如第一審判決附表一所
示之土地係分配歸被上訴人及盧有智取得之土地，如第一審判決附表二所示之土地係
分配歸被上訴人取得之土地云云，上訴人除抗辯其中九八一之三一、九八一之二七及
九八一之三○地號三筆土地歸屬上訴人取得，非被上訴人所得請求移轉外，對其餘土
地係分配歸被上訴人，或被上訴人及盧有智取得之事實，則不爭執（原審更一字卷三
一至三六頁）。上訴人雖另抗辯，上訴人嗣將分取得之房屋其中三間由被上訴人買回
，被上訴人尚有新台幣六十萬元之買回價金未支付，且未將上訴人分取得之房屋交付
予上訴人，甚至將其中一間即門牌大義街五四巷九號房屋出售予訴外人梁江琴，上訴
人自得行使同時履行抗辯權，拒絕被上訴人移轉所有權之請求。且被上訴人所合建之
房屋已於六十七年九月一日、同年十二月十二日前完工，被上訴人遲至八十三年一月
二十九日始提起本件之訴，其請求權已罹於時效而消滅云云。惟查，兩造上開合建房
屋契約書係約定房屋完成後，乙方（指被上訴人）分取得之房屋基地，甲方（指上訴
人）應給予乙方方便蓋章並協同辦理產權過戶登記手續，嗣兩造又於六十九年二月二
十五日簽訂切結書（一審卷一二○、一二一頁），其第五項約定：「前甲方因合建分
配之不足房屋，乙方同意另行配其二間份之基地及補償建築費新台幣十一萬七千五百
七十七元，已收訖，……但乙方應負責甲方所分配取得之二間份基地可依法申請建照
（即乙方應負責取得道路使用同意書，由大竹路至本基地交付甲方以備將來申請建照
之用），甲方以收受上述條款後應交付本合建房屋乙方分配取得之基地產權移轉登記
給與乙方或其指定人」，第六項約定：「若前項乙方無法取得道路使用同意書時，乙
方應負責在本合建基地內另覓合建房屋平房一棟及現金新台幣三萬七千五百元正，向
甲方交換前項基地及補償費，本條約定限於民國六十九年五月三十日以前履行，逾期
依前條之約定，雙方不得異議」。準此約定，上訴人在收受被上訴人交付之新台幣十
一萬七千五百七十七元後，即負有將土地所有權移轉登記之義務，茲上訴人既已收取
該款項，且被上訴人已將上訴人分取得之房屋建造完成，交付予上訴人，並由上訴人
將之出租等情，亦據證人陳土木在本件被上訴人前基於同一事由另案訴請上訴人所有
權移轉登記事件中，第一審法院審理時到庭證述在卷（原審更二字卷七七頁反面）。
門牌大義街五四巷九號房屋係嗣後由訴外人盧世杰以其名義出售予訴外人梁江琴，已
為上訴人在上開另案審理時所不爭執，則此為上訴人與訴外人盧世杰間之另一爭執問
題，並不影響被上訴人業已交付房屋予上訴人之事實（同卷七七頁反面、七八頁）。
又被上訴人買回上訴人所分取得房屋之價金交付，與上訴人負有移轉系爭土地所有權
登記之義務並非立於對待給付之關係，被上訴人縱有買回價金尚未支付之情形，上訴
人亦不得主張同時履行抗辯。上訴人在上開同一事由之另案亦以上情主張行使同時履
行抗辯權，經法院認定其行使同時履行抗辯權為無理由確定在案，茲上訴人再以同一
情詞為抗辯而行使同時履行抗辯權，亦無理由。按解釋契約，固須探求當事人立約時
之真意，不能拘泥於契約之文字，但契約文字業已表示當事人真意，無須別事探求者
，即不得反捨契約文字而更為曲解。本件兩造已於六十九年二月二十五日另訂立上開
切結書，其第五項約定，上訴人於收受補償建築費新台幣十一萬七千五百七十七元後
，應交付該合建房屋被上訴人或盧有智分配取得之基地產權移轉登記。此補償建築費
上訴人既已於當日收訖，則上訴人就被上訴人所應分配房屋之基地，所負產權移轉登
記之履行期，已更行約定為六十九年二月二十五日，被上訴人之土地所有權移轉請求
時效之起算期應自六十九年二月二十六日起算，被上訴人於八十三年一月二十九日為
本件之請求，並於八十四年二月十六日為追加之請求，並未逾十五年。上訴人以時效
完成為抗辯，並非有據。至被上訴人在另案即臺灣高雄地方法院八十三年訴字第八八
八號訴外人李金霞訴請被上訴人移轉土地所有權登記事件中，主張本件兩造於六十九
年二月二十五日所簽訂之切結書，為雙方權利義務之釐清，並非甲○○對乙○○為認
識其請求權存在之觀念表示云云，係被上訴人在該案所為法律上之意見，不得拘束本
件原法院所為之上開判斷，上訴人據以抗辯其所負土地所有權移轉登記之履行期並未
更行約定為六十九年二月二十五日云云，亦無可取。被上訴人請求上訴人將原判決附
表一所示之三筆土地（即第一審判決附表一之土地）所有權移轉登記與被上訴人及盧
有智公同共有，將原判決附表二所示之九筆土地（即第一審判決附表二除九八一之三
一、九八一之二七、九八一之三○地號三筆土地以外之九筆土地）所有權移轉登記與
被上訴人，為有理由，應予准許。爰將此部分第一審所為被上訴人敗訴之判決廢棄，
改判如其聲明，經核於法並無違背。上訴論旨，就原審取捨證據、認定事實及解釋契
約之職權行使，指摘原判決此敗訴部分不當，求予廢棄，非有理由。
據上論結，本件上訴為無理由。依民事訴訟法第四百八十一條、第四百四十九條第一
項、第七十八條，判決如主文。
中      華      民      國    八十八    年     十一     月      十一    日
                              最高法院民事第二庭
                                  審判長法官  曾  桂  香
                                        法官  劉  延  村
                                        法官  徐  璧  湖
                                        法官  劉  福  聲
                                        法官  黃  秀  得
      右正本證明與原本無異
                                              書  記  官
中      華      民      國    八十八    年     十一     月    二十四    日
